臺灣板橋地方法院民事判決　　九十年度簡上字第二九七號
　　上　訴　人　　甲○○
　　被上訴人　　　乙○
右當事人間請求給付票款事件，上訴人對於中華民國九十年七月二十六日臺灣板橋地
方法院三重簡易庭九十年度重簡字第四八八號第一審判決提起上訴，本院判決如左：
    主  文
上訴駁回。
第二審訴訟費用由上訴人負擔。
    事  實
甲、上訴人方面：
一、聲明：求為判決：(1)原判決廢棄。(2)被上訴人應給付上訴人新台幣（下同）七十
    萬元，及前開金額四十萬元部分自民國八十四年一月廿七日起至清償日止，前開
    金額三十萬元部分自八十四年二月廿八日起至清償日止，均按週年利率百分之五
    計算之利息。
二、陳述：除與原判決記載相同者，茲引用之外，補稱：
    (1)被上訴人乙○實係與其女黃桂蘭同來上訴人處，持黃桂蘭與訴外人林晏如開立
      之支票向上訴人借款，乙○並表示願與黃桂蘭一同負責清償，故乙○特別在支
      票背面背書表示負責，有關上情證人陳素梅知之甚詳。
    (2)緣被上訴人乙○乃上訴人之鄰居，於八十二年十一、十二月間，被上訴人攜同
      其女黃桂蘭前來上訴人家中，表示要向上訴人商借一百萬元，上訴人因不認識
      黃桂蘭，故不願借其金錢，乙○因而表示：黃桂蘭信用絕無問題，渠亦願負完
      全之清償責任等語，上訴人因而認為係乙○與黃桂蘭一起借款，故向坪林山上
      友人調借現金及開立支票（票號 BB007157 號，面額廿八萬八千元，付款人：
      台北縣坪林鄉農會，詳原審卷第四十九頁）借予被上訴人；嗣被上訴人清償卅
      萬元，並交付支票兩張，分別為林晏如簽發，被上訴人乙○、黃桂蘭背書（票
      號：FS0000000，發票日：八十四年一月廿七日，金額：四十萬元），及黃桂
      蘭簽發，由被上訴人乙○背書（票號：DA0000000，發票日八十四年二月廿八
      日，金額卅萬元），以發票日為清償日，用以清償其餘七十萬元借款，詎該二
      張支票到期日未獲兌現。按數人同負一債務，明示對債權人各負全部給付責任
      者，為連帶債務，民法第二百七十二條第一項定有明文。查證人陳素梅證稱：
      「... 八十二年十一月、十二月中旬被上訴人與黃桂蘭有到我家隔壁叔叔黃世
      木家借錢，我叔叔說他沒有錢，他們就來跟我借錢... 票是被上訴人名字（按
      旨背書部分），錢是被上訴人借的... 被上訴人說要等高公局補償費用下來還
      我們錢，但都沒有。」另九十年十二月十五日左右，於本件訴訟進行中，上訴
      人曾由友人林根烘陪同，至被上訴人乙○家中商討清償債務事宜，當時乙○表
      示渠要全部負責清償，可否以三十五萬元達成和解，證人林根烘亦知之甚詳，
      被上訴人乙○當時攜同其女黃桂蘭向上訴人借款，表示願負全部清償責任，陳
      素梅證詞可稽，及在前開未兌現之兩張支票上背書負責，於票據時效超過後仍
      表示願意負全部責任，則縱認係黃桂蘭所借之款，乙○亦顯係就黃桂蘭之債務
      ，對上訴人明示負連帶責任，對上訴人應負連帶之債務，雖票據法上對背書人
      規定之追索權時效已經經過，乙○並援引資為抗辯，然乙○僅不負票據上責任
      ，對上訴人所負借款之連帶責任仍不因此而消滅，應與黃桂蘭連帶對上訴人清
      償七十萬元。
三、證據：除援用第一審所提證據外，聲請訊問證人陳素梅、林根烘。
乙、被上訴人方面：
一、聲明：求為判決：駁回上訴。
二、陳述：除與原判決記載相同者，茲引用之外，補稱：
    (1)按「當事人主張有利於己之事實者，就其事實有舉證責任。」民事訴訟法第二
      百七十七條前段定有明文。且最高法院四十三年台上字第三七七號判例意旨謂
      ：「請求履行債務之訴，除被告自認原告所主張債權發生原因之事實外，應先
      由原告就其主張此項事實，負舉證之責任，必須證明其為真實後，被告於其抗
      辯事實，始應負證明之責任，此為舉證責任分配之原則。」（請參被上證一號
      ) 。上訴人提起本件上訴主張其與被上訴人乙○間有消費借貸法律關係存在，
      自應舉證以實其說，方屬適法。況上訴人甲○○於原審法院主張均以其在訴外
      人台北縣坪林鄉農會之帳戶支付被上訴人乙○借款乙節，然經查上訴人甲○○
      於原台灣板橋地方法院三重簡易庭九十年七月十二日提出訴外人台北縣坪林鄉
      農會函，亦僅有BB007157號、發票日為八十三年十二月七日、金額為新台幣（
      下同) 貳拾捌萬捌仟元整，係由訴外人黃桂蘭為背書取款之支票乙紙（請參被
      上證二號) 。除此之外，並無其他證據足資證明被上訴人乙○確有向上訴人甲
      ○○告貸金錢之事實，原審判決上訴人敗訴乙節，自無違誤。
    (2)再者，上訴人於九十年九月四日民事上訴狀上訴理由中陳明：『被上訴人乙○
      實係與其女黃桂蘭同來上訴人處，持黃桂蘭本人與訴外人林晏如開立之支票向
      上訴人借款，乙○並表示渠願與黃桂蘭一同負責清償，故乙○特別在支票背面
      背書表示負責，有關上情，懇請鈞院傳喚證人陳素梅（住台北縣坪林鄉○○村
      ○○街五十二之一號）到庭證明，其餘上訴理由，容後補呈。』（請參上訴人
      九十年九月四日民事上訴狀）云云，而證人陳素梅於鈞院九十一年一月三十日
      出庭證稱：『八十二年十一、二月中旬被上訴人與黃桂蘭有到我家隔壁叔叔黃
      世木家借錢，我叔叔說他沒有錢，他們就來跟我借錢換票金額四十萬元，我先
      生說他沒有錢，但打電話到山上借錢，票是被上訴人的名字，錢是被上訴人借
      的，黃桂蘭我們不認識，不是黃桂蘭借的，我有去找過被上訴人要錢。被上訴
      人來拿錢我都在場。』、『系爭支票拿來時上面的名字已經簽好了，是否被上
      訴人本人簽的我不知道。我們要找被上訴人不是黃桂蘭。』云云，既如上訴人
      甲○○於原審台灣板橋地方法院三重簡易庭所言，所有資金往來均由訴外人台
      北縣坪林鄉農會進出，則依上訴人甲○○所提出之訴外人坪林鄉農會之資金往
      來資料，付之闕如。此其一。又上訴人甲○○既是以訴外人台北縣坪林鄉農會
      為資金之進出，則與證人陳素梅所言，係上訴人甲○○打電話到山上去借錢，
      再轉借與被上訴人乙○等情不符，此其二。而證人陳素梅證稱：『票是被上訴
      人的名字』等語，徵諸上訴人甲○○於九十年三月二十八日民事起訴狀所提出
      證物支票及退票理由單，被上訴人乙○均為背書人，而非發票人，事證明確，
      洵屬無疑，此疑點三。如上訴人甲○○九十年九月四日民事上訴狀上訴理由所
      言：『被上訴人乙○實係與其女黃桂蘭同來上訴人處，持黃桂蘭本人與訴外人
      林晏如開立之支票向上訴人借款，乙○並表示渠願與黃桂蘭一同負責清償，故
      乙○特別在支票背面背書表示負責。』等語，退萬步言，被上訴人如真有向上
      訴人告貸資金，且如上訴人所言，該背書之部分應為現場親簽，而非事先簽妥
      ，此又與證人陳素梅之證詞相去甚遠，此疑點四。堪見證人陳素梅之證詞與上
      訴人甲○○之陳述出入至鉅，委無可採。
    (3)綜上所陳，原審就本件債務關係認定係存在於上訴人與黃桂蘭間，而判決訴外
      人黃桂蘭應負清償責任乙節，上訴人因對訴外人黃桂蘭之部分未提起上訴，而
      告確定在案。又對資金之交付部分，無法舉證以實其說。原判決認事用法均無
      違誤，迺上訴人猶執陳詞，遽提上訴，自屬無理由。
三、證據：除援用第一審所提證據外，補提台北縣坪林鄉農會（九十）北坪農信字第
    三一四號函影本一件為證。
    理    由
一、本件上訴人主張：伊持有林晏如所簽發，經黃桂蘭與被上訴人乙○背書之支票（
    支票號碼：ＦＳ0000000號，發票日為八十四年一月二十七日，金額：四
    十萬元），與黃桂蘭所簽發，經被上訴人乙○背書之支票（支票號碼：ＤＡ00
    00000號，發票日為八十四年二月二十八日，金額：三十萬元）各一紙，惟
    上訴人持前開支票提示均遭退票，上訴人為保權益，乃訴請被上訴人依背書人責
    任連帶給付前開支票之金額，再前開支票乃係黃桂蘭與被上訴人乙○共同向上訴
    人借貸一百萬元（其中三十萬部分業已清償），後因清償上開借貸而簽發交予上
    訴人，是上訴人另依消費借貸法律關係請求被上訴人乙○給付七十萬元借款及法
    定遲延利息云云。被上訴人則以：上訴人所持有前開支票之發票日分別為八十四
    年一月二十七日及八十四年二月二十八日，惟上訴人於八十九年十月四日方取得
    臺灣板橋地方法院八十九年度裁全松字第四四八五號、臺灣臺北地方法院八十九
    年度裁全字第六二○二號假扣押之民事裁定，並對於被上訴人行使前開票據上之
    權利，其對背書人即被上訴人乙○之時效為四個月，是已罹於時效而消滅，而對
    原告借貸一百萬部分，均係黃桂蘭所借貸，且已清償三十萬元，與被上訴人乙○
    無關等語，資為抗辯。
二、上訴人依據票據關係請求部分：
    (1)按票據上之權利：對匯票承兌人及本票發票人，自到期日起算；見票即付之本
      票，自發票日起算；三年間不行使，因時效而消滅。對支票發票人自發票日起
      算，一年間不行使，因時效而消滅。匯票、本票之執票人，對前手之追索權，
      自作成拒絕證書日起算，一年間不行使，因時效而消滅。支票之執票人，對前
      手之追索權，四個月間不行使，因時效而消滅。其免除作成拒絕證書者：匯票
      、本票自到期日起算；支票自提示日起算。票據法第二十二條第一項第二項定
      有明文。
    (2)查本件系爭票據之發票日分別為八十四年一月二十七日及八十四年二月二十八
      日，而其提示日分別亦為八十四年五月一日及八十四年二月二十八日，此有前
      開支票影本與臺北市票據交換所存款不足退票單影本各二紙在卷可憑，而上訴
      人於八十九年十月四日始以臺灣板橋地方法院八十九年度裁全松字第四四八五
      號、臺灣臺北地方法院八十九年度裁全字第六二○二號假扣押之民事裁定，對
      於被上訴人行使前開票據上之權利，揆諸前開規定，上訴人對被上訴人乙○行
      使票據上之權利已逾四個月之追索期間，因此，上訴人之票據上權利顯已罹於
      時效。是被上訴人抗辯系爭票款請求權已時效消滅，拒絕給付票款等語，即屬
      於法有據。從而，上訴人本於票據關係，請求被上訴人給付票款及法定遲延利
      息，即無理由。
三、上訴人依據消費借貸法律關係請求部分：
    (1)按數人同負一債務而其給付可分者，除法律另有規定或契約另有訂定外，應各
      平均分擔之，又數人負同一債務，明示對於債權人各負全部給付之責任者，為
      連帶債務，民法第二百七十一條、第二百七十二條第一項定有明文。復按不真
      正連帶債務謂數債務人具有同一目的，本於各別之發生原因，對債權人各負全
      部給付之義務，因債務人中一人為給付，他債務人即同免其責任之債務，例如
      借款人持經背書人背書之票據以充清償借款，債權人持票提示遭拒，債權人得
      基於買賣關係請求借款人返還借款，亦得基於票據法之規定請求背書人給付票
      款，即為適例，不真正連帶債務性質上與連帶債務有所區別，而且關於連帶債
      務之規定，對於不真正連帶債務多不適用，法理至為明確。
    (2)經查上訴人主張黃桂蘭即被上訴人乙○之女向其借貸一百萬元，然已清償三十
      萬元之事實，業據其於原審提出台北縣坪林鄉農會函及支票（票號ＢＢ００七
      一五七號，面額廿八萬八千元，付款人：台北縣坪林鄉農會）各一件為證，並
      為黃桂蘭於原審中所不爭執，自堪信為真實，從而，本件之爭點厥為被上訴人
      乙○是否係與黃桂蘭共同借款，應否負連帶清償借款之責任。
    (3)上訴人雖主張：於八十二年十一、十二月間被上訴人攜同其女黃桂蘭前來上訴
      人家中，表示要向上訴人商借一百萬元，上訴人因不認識黃桂蘭，故不願借黃
      桂蘭金錢，乙○因而表示黃桂蘭信用絕無問題，渠亦願負完全之清償責任，上
      訴人因而認為係乙○與黃桂蘭一起借款云云。惟查黃桂蘭既曾向上訴人商借一
      百萬元，而上訴人所開立充作借款之支票（票號ＢＢ００七一五七號，面額廿
      八萬八千元，付款人：台北縣坪林鄉農會）復經黃桂蘭領取，則黃桂蘭係借款
      人，甚為明確，至於被上訴人得否認為係共同借款人，並負連帶清償責任，須
      以被上訴人是否向上訴人為借款之意思表示，並表示願意就全部借款債務負清
      償責任為斷，苟被上訴人未與上訴人就借貸有意思表示之合致，但另行於票據
      上背書後由借款人持交上訴人，則借款人與背書人對債權人所負債務係屬不真
      正連帶債務，被上訴人雖應負給付票款之義務，但不負返還借款之義務。經查
      被上訴人於黃桂蘭持以向上訴人借款之二紙支票（支票號碼：ＦＳ00000
      00號，發票日為八十四年一月二十七日，金額：四十萬元；支票號碼：ＤＡ
      0000000號，發票日為八十四年二月二十八日，金額：三十萬元）上背
      書，固應就票據債務部分與借款人黃桂蘭負連帶清償責任，但無從據此認定被
      上訴人與黃桂蘭係共同借款人。是上訴人主張被上訴人應與黃桂蘭負連帶清償
      借款責任，惟就被上訴人向其表示為共同借款人乙節，為被上訴人所否認，則
      上訴人自應就此有利之事實負舉證責任。
    (4)證人陳素梅即上訴人之配偶於本院審理時雖證稱：八十二年十一、十二月中旬
      被上訴人與黃桂蘭有到我家隔壁叔叔黃世木家借錢，我叔叔說他沒有錢，他們
      就來跟我借錢..，我先生說他沒有錢，但打電話到山上借錢，票是被上訴人的
      名字，錢是被上訴人借的，黃桂蘭我們不認識，不是黃桂蘭借的，我有去找過
      被上訴人要錢，被上訴人來拿錢我都在場..，系爭支票拿來時上面的名字已經
      簽好了，是否被上訴人本人簽的我不知道，我們要找被上訴人不是黃桂蘭云云
      ，惟與上訴人主張黃桂蘭與被上訴人係共同借款乙節，相互矛盾，亦與原審認
      定黃桂蘭係借款人之事實不符（黃桂蘭部分業經原審判決應給付上訴人七十萬
      元之借款及法定遲延利息，且未經黃桂蘭上訴而確定）。苟系爭借款確與黃桂
      蘭無關，上訴人於原審主張黃桂蘭係借款人，請求返還借款之行為，豈非明知
      欠缺實體上之權利而惡意為不實之主張，該當於訴訟詐欺行為，又黃桂蘭如確
      未向上訴人借款，焉有不提起上訴而任令敗訴判決確定之理？因此，除非上訴
      人自認對於黃桂蘭有訴訟詐欺之行為，否則依據禁反言之法理上訴人不得主張
      證人陳素蘭之證詞亦屬實在。再者，證人陳素蘭與上訴人間係配偶關係，依法
      無庸具結亦不負偽證罪責，其證詞可信度原屬偏低，且又反乎上訴人一貫之主
      張與原審有利於上訴人之事實認定（即黃桂蘭為借款人），顯係於上訴人對於
      黃桂蘭獲得勝訴判決確定後，為圖使被上訴人獲得敗訴判決所為之偏頗陳述，
      縱未依禁反言之法理排除，亦與實情不符，難信為真實。
    (5)上訴人雖又主張：上訴人於原審判決被上訴人勝訴後，至被上訴人家中商討清
      償債務事宜，被上訴人表示願意以三十五萬元和解，則被上訴人於票據時效消
      滅後仍表示願意責任，則縱認係黃桂蘭所借之款，被上訴人亦顯係就黃桂蘭之
      債務明示負連帶責任云云，惟徵諸林根烘於本院審理時證稱：我跟上訴人一起
      去被上訴人家，.. 我進去被上訴人家聽到上訴人要向被上訴人拿錢，.. 當天
      是被上訴人在，當時被上訴人說沒有那麼多錢要不然就一半處理，上訴人說真
      要一半處理我們到代書處，被上訴人說代書要自己找，要分期一個月一萬元，
      他們二人說隔天要去代書處，後來的情形我就不知道等語，則被上訴人顯係就
      其女黃桂蘭之借款債務與上訴人洽談和解事宜，並非明示就黃桂蘭之借款債務
      負連帶責任，至為明確。則上訴人所舉證據均不足以證明與被上訴人間確有借
      貸關係存在，其自此部分之主張，洵無可採。
四、綜上所述，上訴人依據票據與消費借貨之法關係請求被上訴人給付七十萬元，及
    法定遲延利息，為無理由，不應准許。原審為上訴人敗訴之判決，並無不合。上
    訴意旨指摘原判決不當，求予廢棄改判，為無理由，應予駁回。
五、兩造其餘攻擊防禦方法，及其他未經援用之證據，經斟酌後認已無礙於本院前述
    之認定，無一一論述之必要。
六、據上論結，本件上訴為無理由，依民事訴訟法第四百三十六條之一第三項、第四
    百四十九條第一項、第七十八條，判決如主文。
中　　　華　　　民　　　國　　九十一　　年　　　三　　　月　　 十三　　 日
                                    臺灣板橋地方法院民事第三庭
~B審判長法官　黃麟倫
~B　　　法官　侯志融
~B　　　法官　何君豪
右為正本係照原本作成。
本件不得上訴。
中　　　華　　　民　　　國　　九十一　　年　　　三　　　月　　 十八　　 日
~B法院書記官　王麗珍
